臺灣高等法院臺南分院刑事判決
110年度上易字第431號
上  訴  人  臺灣嘉義地方檢察署檢察官
被      告  孫國華
上列上訴人因被告違反醫療法案件，不服臺灣嘉義地方法院110
年度易字第69號中華民國110年5月31日第一審判決（起訴案號：
臺灣嘉義地方檢察署109年度偵字第10488號），提起上訴，本院
判決如下：
    主  文
上訴駁回。
    理  由
一、公訴意旨略以：被告孫國華於民國109年10月30日11時10分
    許，帶其母親黎○○前往址設嘉義市○○路0段000號之天主教中
    華聖母修女會財團法人天主教○○○○醫院（下稱○○○○醫院）看
    診。被告在血液腫瘤科門診要求以敬老條款優先看診，經該
    院護理師黃○○告知其母應先至皮膚科切片確定是否罹患癌症
    ，並安排轉診，被告卻拒絕轉診。其明知林○○為○○○○醫院血
    液腫瘤科之醫師，屬醫療法第10條第1項所規定依法執行醫
    療業務之醫事人員，竟基於妨害醫療法之犯意，先在林○○醫
    師診間外，大聲咆哮，復於其他病人欲進入診間看診之際，
    強行將其母親推入診間，致欲看診病人離開診間無法看診，
    再對林○○醫師咆哮，拒絕轉診，林○○醫師請孫國華至外面等
    候，孫國華仍不為所動。嗣醫院請警衛入診間後，孫國華則
    繼續在診間內，林○○醫師見狀僅能至其他診間繼續看診，而
    以此非法之方法妨害其執行醫療業務。因認被告涉犯係犯醫
    療法第106條第3項以其他非法之方法妨害醫事人員執行醫療
    業務罪嫌。
二、按傳聞法則之設，係為保障被告之反對詰問權，故於無罪判
    決，縱然法院採用無具證據能力之證據，作為判斷依據，對
    於被告而言，既無不利益，自毋庸贅述所依憑之證據資料究
    竟有無證據能力，以符合判決精簡原則之要求，合先敘明（
    最高法院104年度台上字第1374號判決意旨可參）。是被告
    既經本院認定犯罪不能證明（詳後述），揆諸上開說明，即
    不再論述以下所援引有關證據之證據能力。
三、次按不能證明被告犯罪或其行為不罰者，應諭知無罪之判決
    ，刑事訴訟法第301條第1項定有明文。次按犯罪事實應依證
    據認定之，無證據不得認定犯罪事實，同法第154條第2項亦
    有明文。而認定不利於被告之事實，須依積極證據，苟積極
    證據不足為不利於被告事實之認定時，即應為有利於被告之
    認定，更不必有何有利之證據；如未能發現相當證據，或證
    據不足以證明，自不能以推測或擬制之方法，以為裁判基礎
    ；此所謂認定犯罪事實之積極證據，係指適合於被告犯罪事
    實之認定之積極證據而言，雖不以直接證據為限，間接證據
    亦包括在內；然而無論直接或間接證據，其為訴訟上之證明
    ，須於通常一般之人均不致有所懷疑，而得確信其為真實之
    程度者，始得據為有罪之認定，倘其證明尚未達到此一程度
    ，而有合理之懷疑存在時，致使無從形成有罪之確信，根據
    「罪證有疑、利於被告」之證據法則，即不得遽為不利被告
    之認定（最高法院30年上字第816號、40年台上字第86號及7
    6年台上字第4986號判決先例意旨參照）。另按刑事訴訟法
    第161條已於91年2月8日修正公布，其第1項規定：「檢察官
    就被告犯罪事實，應負舉證責任，並指出證明之方法。」因
    此，檢察官對於起訴之犯罪事實，應負提出證據及說服之實
    質舉證責任。倘其所提出之證據，不足為被告有罪之積極證
    明，或其指出證明之方法，無從說服法院以形成被告有罪之
    心證，基於無罪推定之原則，自應為被告無罪判決之諭知（
    最高法院92年度台上字第128號判決先例意旨參照）。
四、公訴人認被告涉有前揭罪嫌，無非係以：被告於警詢及檢察
    事務官詢問時之供述、證人林○○於警詢中之證述、證人黃○○
    於警詢及偵查中之證述等，為其主要論據。
五、訊據被告孫國華固不否認於前揭時間有帶其母親前往○○○○醫
    院看診，因在血液腫瘤科門診要求適用敬老條款優先看診未
    果而在診間外大聲說話，並以輪椅推其母親進入林○○醫師診
    間，林○○醫師嗣後即離開診間等事實，惟堅決否認有何違反
    醫療法第106條第3項之妨害執行醫療業務之犯行，並辯稱：
    我只是要求讓母親適用敬老條款優先看診，並沒有以強暴、
    脅迫、恐嚇或其他非法方法，妨礙林○○醫師執行醫療業務等
    語。
六、經查：
（一）被告於上開時間，在○○○○醫院血液腫瘤科門診診間外，為
      求使其母親優先看診，因而先向護理師大聲要求適用敬老
      條款，讓其母親優先進入林○○醫師之診間看診，隨後未經
      醫師或護理師同意，便使用輪椅推著其母親，尾隨當時到
      號之病患進入林○○所在之診間。前述病患見狀即表示願禮
      讓被告母親先看診，林○○遂優先為被告母親問診，被告在
      此過程中情緒激動且對林○○之問診方式有所質疑，嗣並起
      身走向林○○，林○○因感到害怕而趁隙離開該診間，前往另
      一診間繼續看診等事實，業據證人即○○○○醫院護理師黃○○
      於原審審理中證稱：109年10月30日我在林○○醫師診間外
      之候診區櫃臺，接受一般癌症病人的諮詢，當天被告有在
      診間外大小聲，他跟林○○醫師的跟診護理師說母親年紀大
      ，有敬老號碼，要優先看診，被告也有對我大小聲，後來
      有1位病人正要進入林○○醫師診間看診，門要關上時，被
      告突然推著坐在輪椅的媽媽衝進去該診間，該病人嚇到，
      所以我們請該病人先出去，然後讓被告的媽媽先看診，被
      告就坐在診間病床上面，要求醫師馬上為他媽媽看診，後
      來醫師先問診，過程中被告對醫師說：「妳當個醫師只會
      嗯嗯啊啊，妳會不會講話」，被告後來講話情緒比較激動
      ，突然站起來走向林醫師，林醫師是這時候趁機離開診間
      ，到另一個診間繼續看診等語明確（見原審卷第54至59、
      70頁）。復經證人即○○○○醫院醫師林○○於原審審理中證稱
      ：當時我有聽到外面有人大小聲，在我看診過程中，被告
      突然推他媽媽進入診間，當時前面的病人已經坐在診療桌
      前，被告就直接推他媽媽進來，叫我要先看他媽媽。因為
      被告情緒比較激動，當時音量還滿大聲，語氣比較強硬，
      我們就先請該病人離開，該病人也表示希望讓被告母親先
      看。問診過程中，被告情緒都是激動的，聲量都比較大聲
      ，也有說：「一個腫瘤科醫師只會嗯，做什麼醫師」。因
      為當下建議要再去做切片，我們已經聯繫好皮膚科，讓被
      告媽媽過去，在要把病人推往診間外時，被告就走向我，
      我感到害怕就衝出診間了等語明確（見原審卷第74至79頁
      ）。上開證人所述大致相符，此部分事實堪以認定。
（二）被告固有於林○○醫師之門診時段，在其診間內外，情緒激
      動地大聲要求優先為其母親看診，嗣更於其他病人欲進入
      診間看診之際，未經同意即逕自將其母親推入診間，再對
      當時正在執行醫療業務之林○○，大聲要求優先看診，並質
      疑林○○之問診方式，進而起身走近林○○，使林○○主觀上感
      到恐懼而隨即離開診間。然本案應審酌者，係被告對執行
      醫療業務之醫師為上開行為，究有無達醫療法第106條第3
      項之「強暴」、「脅迫」、「恐嚇」或其他「非法方法」
      之程度。茲分論如下：
   1、按醫療法第106條第3項於106年5月10日修正，其修正理由
      略以：為擴增對醫護人員安全之保障，爰將條文內之「恐
      嚇或其他非法之方法」列入保障處罰要件。而此項規定之
      不法構成要件中，強暴、脅迫、恐嚇乃例示規定，均屬妨
      害醫事人員意思自由之方法，並以「其他非法之方法」作
      為補充概括規定加以規範等語。參以刑法分則類似立法方
      式之構成要件解釋，前開「其他非法之方法」，當應解為
      與該例示構成要件相同，以具有妨害他人意思自由不法內
      涵之行為態樣者為限。而所謂「強暴」乃逞強施暴，係指
      一切有形之實力或暴力等物理力之行使，不問其係對人或
      對物為之均包括在內；所稱「脅迫」，則指以侵害生命、
      身體、自由、名譽、財物之不法為目的之意思，通知對方
      足使其生恐怖之心之一切行為而言（最高法院71年度台非
      字第8號、85年台非字第344號、93年度台上字第389號刑
      事判決意旨參照）。再者，刑法第305條之恐嚇危害安全
      罪，係以使人生畏怖心為目的，而將加惡害之旨通知被害
      人為其成立要件；其表示將加害之意思固不論直接或間接
      ，又此通知加害之事，苟出於正當權利之行為，自不能謂
      加惡害於人；恐嚇方法為言語、文字或舉動亦非所問；惟
      被害人受惡害之通知雖不以發生客觀上之危害為必要，然
      必因其恐嚇行為而有不安全之感覺始足當之。而當今社會
      日常生活中，與他人意見不合、各執己見或難以協調時，
      情緒既起，動輒嘲諷、斥罵，針鋒相對，於此等情境下之
      對話，多因未經慎思熟慮，言語或流於尖酸刻薄，或使用
      強硬語彙，甚屬常見，然此舉是否構成刑法之恐嚇危害安
      全罪，除應依一般社會標準考量該言語、文字或舉動是否
      足致他人心生畏怖之外，並應審酌當時之客觀環境、全部
      對話內容、行為人主觀上有無使人心生畏怖之犯意，以及
      相對人是否因此心生畏怖等節，綜合判斷；而醫療法第10
      6條第3項所指之「恐嚇」，自應與上述刑法之恐嚇危害安
      全罪為相同之適用。故所謂強暴、脅迫、恐嚇，應係具有
      強制性質之方法或預告施加惡害之威脅手段而言，而該條
      所謂「其他非法之方法」，依例示性規定之立法方式，亦
      應解為與該例示之強暴、脅迫或恐嚇有同等危害性，具有
      妨害他人意思自由之不法內涵之行為態樣者為限，應不包
      含妨害名譽或未達刑罰制裁程度之單純擾亂安寧秩序之行
      為。
 　2、查證人黃○○於原審審理中證稱：被告在診間內外都有講話
      大聲的行為，音量很難形容，語氣有比較兇、比較大聲一
      點，他講話的内容除了要先看診、要求在腫瘤科切片外，
      沒有脅迫、恐嚇、威脅的内容；被告從診療床起來，有要
      靠近林醫師的看診桌，他走向林醫師，停下時與林醫師大
      概有一個手臂的距離，但也沒有上下臂伸直舉起來的距離
      那麼近，當時是被告離林醫師最近的時刻，然後林醫師就
      是在這時間，從旁邊沒人的地方趁機走出去；被告沒有攔
      阻醫師的動作，被告講話時有用手指林醫師，但沒有像是
      要攻擊的肢體動作，在言談之間也無脅迫、罵人或侮辱性
      字眼等語（見原審卷第69至71、73頁）；證人林○○於原審
      審理中亦證稱：被告有走向我，但過程中被告並無肢體動
      作，言語上就只是比較大聲、激動，沒有口出惡言或恐嚇
      、脅迫等語（見原審卷第79、81頁）。綜合上開二位證人
      之證述，被告在帶同母親至○○○○醫院求診之過程中，自始
      至終均未對任何人或對物施加物理力，期間雖曾有情緒激
      動大聲說話之情況，然尚無任何表示將加害在場之人之生
      命、身體、自由等脅迫、恐嚇之言詞或動作。足認被告尚
      無醫療法第106條第3項所列舉之「強暴」、「脅迫」、「
      恐嚇」等行為。
 　3、公訴意旨認雖認被告在診間內外大聲咆哮，且於其他病人
      欲進入診間看診之際，強行將其母親推入診間，並繼續留
      滯在診間内不離去等行為，已達以「其他非法方法」妨害
      醫療業務執行之程度。而證人林○○亦指稱其因被告起身向
      前靠近而感到害怕及自身安全受到威脅等情（見原審卷第
      80、81頁）。惟查：
　   (1)被告未經同意即逕自推其母親進入診間，雖已干擾林○○
        醫師為當時已進入診間之另名病患進行診療，且被告持
        續滯留診間之舉，亦導致林○○醫師在該診間執行醫療業
        務受到影響。然被告逕自推其母親進入診間及續留診間
        之過程中，並未對在場之人或對物施用不法之物理力，
        業經認定如前。再參以證人林○○於原審審理中證述：我
        考量病患家屬（即指被告）情緒比較激動，我不希望影
        響到後續的看診順序，而且前一個患者也覺得被告母親
        已經推進來，就希望趕快讓被告母親先看，所以我請前
        面病患先出去，我先幫被告母親看診等語明確（見原審
        卷第76、80頁），顯見當時先進入診間之病患係因見被
        告情緒不穩，自願禮讓被告母親先看診，林○○醫師亦是
        綜合考量前一位病患之意見、被告當時情緒狀態、被告
        母親之狀況及後續看診之節奏，方才決定先為被告母親
        問診。被告單純推其母親進入診間及續留診間之動作，
        實難認已達妨害林○○醫師意思自由之程度，而屬非法之
        方法。自尚難認被告有何對醫事人員或緊急醫療救護人
        員以強暴、脅迫、恐嚇或其他非法之方法，妨害其執行
        醫療或救護業務之行為。
　   (2)被告因其母親就診之事與○○○○醫院之醫療人員發生爭執
        ，以致被告情緒激動，進而在診間內外均有大聲說話之
        情形，進入診間後，另有起身靠近林○○之舉動，而被告
        此等行為，已使林○○主觀上心生恐懼等情節，雖經認定
        如前。又被告與醫療人員爭論之過程中，雖因情緒激動
        ，而有提高音量、語氣不佳之情形，然此種情形在一般
        人口角爭執之過程中亦屬常見，在被告未口出惡言之情
        況下，僅是大聲說話，尚難認為其所為已足以妨害他人
        意思自由，而得與醫療法第106條第3項所列舉之「強暴
        」、「脅迫」、「恐嚇」等不法行為等同視之，而認為
        該當該條項之「其他非法之方法」。另依證人林○○於原
        審審理中證述：當下建議再去做切片，已經聯繫好皮膚
        科，讓被告媽媽過去，在要把病人推往診間外時，被告
        就走向我，我感到害怕就衝出去了，因為我旁邊沒有可
        以逃跑的位子等語（見原審卷第78頁），可知被告走近
        林○○之時點，係於在場之人準備將被告母親推離診間，
        前往皮膚科就診時，堪認當被告與院方醫療人員之爭執
        已趨於緩和。而被告走近林○○並停下後，其2人間距離
        仍大於一般人手臂打直往前伸之長度，且於林○○欲離開
        診間時，被告全未加以攔阻等情，亦經證人黃○○證述如
        前（見原審卷第70、73頁），足見在此距離下，被告伸
        手尚無法觸及林○○，且被告當時亦無其他動作或言詞。
        是依當時之客觀情狀，被告走近林○○之目的並不明確，
        林○○雖因不明被告之意圖主觀上心生恐懼，然被告當時
        主觀上是否有使林○○心生畏怖之犯意尚屬有疑，且被告
        該舉動亦難認已具有妨害他人意思自由之不法內涵，自
        難認屬醫療法第106條第3項之「其他非法之方法」。
　   (3)從而，被告上開大聲爭論、逕自進入並滯留診間、無故
        走近林○○醫師等舉動，固然已擾亂醫療院所安寧秩序，
        並造成林○○醫師及在場其他護理人員因與被告溝通、協
        調而有若干時間上之耗費，對當日門診造成相當延宕及
        影響，在一般社會評價上確無可取，然被告既無其他強
        暴、脅迫、恐嚇或具有同等強制或威脅性質之手段，亦
        即被告上開舉措，尚未達「強暴」、「脅迫」、「恐嚇
        」或其他「非法手段」之程度，仍不能逕認被告所為已
        合於醫療法第106條第3項妨害醫療業務執行罪之構成要
        件，是自不能以該罪責相繩。
(三)綜上所述，被告上開辯解，尚非無據。公訴意旨所舉各項事
    證，尚無從證明被告對於醫療人員施以「強暴」、「脅迫」
    、「恐嚇」或其他「非法手段」，並未能使本院就被告涉犯
    醫療法第106條第3項妨害醫療業務執行罪，產生刑事有罪判
    決所要求之無合理懷疑確信，此外，公訴人復未提出或指明
    其他足可證明被訴事實之直接或間接證據，綜合全案事證及
    辯論意旨，應認不能證明被告犯罪，揆諸前述規定與最高法
    院判決要旨，自應為被告無罪之諭知。
七、駁回上訴之理由：
（一）依前揭說明，原審以檢察官之舉證無法達無合理懷疑之確
      信程度，被告上開被訴醫療法第106 條第3 項妨害醫療業
      務執行罪之事實不能證明，而為被告無罪判決之諭知，並
      無違誤。
（三）然查：原審以公訴意旨所憑之證據，客觀上尚未達到使通
      常一般之人均不致於有所懷疑，而得確信被告有公訴意旨
      所指本案犯行之程度，復無其他積極證據足認被告有何違
      反醫療法第106條第3項犯行，不能證明被告犯罪，而為被
      告無罪之諭知，業已說明其證據取捨之依據及認定之理由
      ，並無違誤，有如前述，並經本院補充如前。又縱認被告
      有情緒激動、音量大聲之情事，確係對於在場執行醫療業
      務之醫護人員造成某程度上之干擾，惟核被告所為並非強
      暴、威脅或恐嚇之手段，在場醫事人員亦不致因被告上開
      言詞而致其心理狀態陷於危險不安，是難以執上開情節逕
      認渠等已因被告之前揭言語而受有心理上之強制，亦如前
      述。檢察官猶執前詞就原審取捨證據及判斷其證明力之職
      權適法行使，徒持己見而為不同之評價，並指摘原判決不
      當，自非可採。
（四）綜上，檢察官上訴係對原審依職權所為之證據取捨以及心
      證裁量，再事爭執，惟依檢察官所提出之各項證據，尚無
      法達於通常一般之人均不致有所懷疑，而得確信其為真實
      之程度，而不足認定被告涉有違反醫療法犯行，已如前述
      。檢察官並未進一步提出其他積極證據以實其說，上訴意
      旨所述無從推翻原審之認定，其上訴難認為有理由，應予
      駁回。
（二）檢察官上訴意旨雖以：1、被告於案發時確有在診間内外
      大聲爭論、擅自進入並滯留診間、使原本欲看診之病患離
      開、大聲質疑證人林○○之問診方式、無故走近證人林○○等
      行為，證人林○○亦於偵查、審理中證述：被告的舉動讓伊
      感到害怕，伊因過程中害怕的累積，所以被告突然走向伊
      時，伊就走出診間等語，足證被告之行為確實造成證人林
      ○○、黃○○產生物理空間及精神上之壓迫感，而妨害渠等自
      由意志，揆諸上開見解及說明，被告之行為已該當醫療法
      第106條第3項之「其他非法方法」。2、又被告在診間外
      情緒不穩且大聲咆哮，未待叫號即進入診間，使原本欲接
      受證人林○○看診之病患必須先離開，證人林○○只好改對被
      告母親問診，被告卻又在問診過程中，不滿證人林○○之問
      診方式，而大聲質問證人林○○等情，業如前述，是依被告
      當時之情緒及舉措，確足以令在場人無法排除其可能進一
      步有肢體動作等情事發生，且被告雖無阻止證人林○○或其
      他護理人員繼續看診或逼迫渠等離開之行為，然其行為實
      際上已對在場醫護人員造成心理上之壓迫，致無法如常繼
      續看診，此觀證人林○○最終放棄問診，而直接離開診間之
      行為自明，堪認被告之行為確實造成證人林○○不能執行醫
      療業務甚明。再者，被告明知上情，經勸導後仍強行進入
      診間，益徵其主觀上對於其行為已妨害醫療之執行有所認
      識，且於進入診間後，仍在診間内大聲說話，並一再質問
      證人林○○之問診方式，發洩其對醫院未使其母親適用優先
      條款看診之不滿情緒，被告顯有影響門診正常運作而妨礙
      醫療人員執行醫療業務之主觀故意及客觀犯行。3、綜上
      說明，本案事證明確，被告犯行堪以認定，應予依法論科
      。原審認被告之舉動難認已具有妨害他人意思自由之不法
      内涵，自難認屬醫療法第106條第3項之「其他非法之方法
      」，核與事理不符，容有再行審酌之必要等語。
據上論斷，應依刑事訴訟法第368條，判決如主文。
本案經臺灣嘉義地方檢察署檢察官邱朝智提起公訴，同署檢察官
江炳勳提起上訴，臺灣高等檢察署臺南檢察分署檢察官李宛凌到
庭執行職務。
中　　華　　民　　國　　110 　年　　9 　　月　　29　　日
　　　　          刑事第四庭    審判長法　官  郭玫利　
                                      法  官  林臻嫺
                                      法  官  曾子珍
以上正本證明與原本無異。
不得上訴。
　　　　　　　　　　　　　　　　　　　書記官  李淑惠　　
中　　華　　民　　國　　110 　年　　9 　　月　　29　　日